臺灣高等法院臺南分院民事判決　九十二年度上易字第二二三號　　 Ｋ
　　　上　訴　人　甲　○　○
　　　訴訟代理人　林　崑　地　律師
　　　被　上訴人　乙　○　○
　　　訴訟代理人　嚴　庚　辰　律師
　　　複代　理人　蕭　敦　仁　律師
　　　　　　　　　鍾　孟　秋　律師
　　　　　　　　　奚　淑　芳　律師
右當事人間請求給付借款事件，上訴人對於民國九十二年六月十日臺灣嘉義地方法院
九十一年度訴字第五九七號第一審判決提起上訴，本院於九十三年六月二十九日言詞
辯論終結，判決如下：
    主    文
原判決關於上訴人敗訴部分廢棄。
被上訴人在第一審之訴及假執行之聲請均駁回。
第一、二審訴訟費用由被上訴人負擔。
    事    實
甲、上訴人方面：
一、聲明：求為判決：
（一）原判決關於上訴人敗訴部分廢棄。
（二）右開廢棄部分，被上訴人在第一審之訴駁回。
（三）第一、二審訴訟費用由被上訴人負擔。
二、陳述：除與原判決記載相同者，茲引用之外，補稱：
（一）本件被上訴人主張：民國八十四年四月底，向伊調借新台幣（下同）五十萬元
　　　，惟迄未返還，爰依消費借貸關係，求為上訴人返還借款五十萬元之判決。
（二）上訴人即以系爭五十萬元借款，業已返還被上訴人，經證人鄧林麗媯在原審證
      明屬實，且借據亦已返還等情，資為抗辯。
（三）原判為上訴人敗訴之判決，其理由係謂「被告甲○○承認向原告借款五十萬元
      ，但抗辯已當面清償交付原告五十萬現金。依照民事訴訟法第二百七十七條前
      段規定：「當事人主張有利於己之事實者，就其事實有舉證之責任」，故當面
      交付五十萬元現金有利事實，應由被告（即上訴人）舉證證明，雖然被告提出
      證人鄧林麗媯、葉翁秀琴來證明，但鄧林麗媯九十一年十二月三日在本院作證
      ：「原告親口跟我講甲○○有還五十萬錢給他，時間及地點我都忘記了」，鄧
      林麗媯並未親眼目睹被告還款一事，加以被告是她弟弟，其證詞難免偏袒被告
      ，故無法使本院採信。至於葉翁秀琴九十二年二月十一日在本院具結作證；被
      告有向她借款五十萬元。即使被告向葉翁秀琴借五十萬元，亦無法證明所借的
      五十萬元是拿來還給原告，被告的抗辯因為缺少直接確實的證據證明，因此，
      無法使本院採信，所以原告的主張可以成立。」云云。惟查：
    (一)證人鄧林麗媯在原審證稱：「（問：原告有無要你去向甲○○討五十萬元？）
      我有去向甲○○講」「（問：後來甲○○有無還五十萬給原告？）有」「（問
      ：為何知道此事？）我有問原告及甲○○，原告親口跟我講甲○○有還五十萬
      元給他，時間及地點我都忘了」等語。法官問；「對於證人所述有何意見？」
      ，原告（即被上訴人）乙○○答稱：「我有跟證人講，要她向甲○○講還我五
      十萬元：：」云云，由上開證言相互勾稽，被上訴人既承認伊有請證人鄧林麗
      媯代他向上訴人甲○○討還五十萬元借款之事實，而證人鄧林麗媯亦答應且有
      代被上訴人向上訴人甲○○請求返還被上訴人之事，按諸常理，證人鄧林麗媯
      必然會關心上訴人甲○○有無返還五十萬元借款給被上訴人，而會查問上訴人
      及被上訴人有無返還上開借款？如果被上訴人未收到上訴人返還之五十萬元借
      款，必會據實答稱上訴人未返還五十萬元給他，此係證人鄧林麗媯直接親身聽
      自被上訴人之口述；是證人鄧林麗媯之證言應屬可信，乃原判謂證人鄧林麗媯
      並未親眼目睹上訴人還款一事，資為否定鄧林麗媯所為上訴人已返還五十萬元
      借款之理由，顯屬不當。
    (二)次查證人鄧林麗媯，雖係上訴人之弟弟，但被上訴人之妻子，亦係證人鄧林麗
      媯之胞妹，證人鄧林麗媯與本件兩造均係至親，其證言必係按事實作證證明，
　　　絕不會偏袒於任何一方，而失去大姊之身份之人格，乃原判未注意及此，遽以
　　　上訴人甲○○是證人鄧林麗媯之弟弟為由，而就被上訴人之妻子亦為證人之胞
　　　妹一事，恝置不論，遽謂「證人鄧林麗媯之證詞難免偏袒被告（即上訴人），
　　　故無法使本院（即原審法院）採信」云云，亦屬不當。
    (三)被上訴人於臺灣嘉義地方法院八十八年度易字第一三七六號詐欺案件之第二審
      臺灣高等法院臺南分院九十年上易字第一五八七號提出之附帶民事損害賠償書
      狀訴請上訴人等連帶賠償被上訴人四百萬元，其事實及理由係主張：「一被告
      等係夫妻，於民國八十二年間向原告稱投資事業須資金週轉，要求原告提供土
      地，以供被告等至鹿草鄉農會貸款六百萬元，被告等於同年七月十九日借得前
      揭款項後，即向原告謊稱僅領用四百萬元，且已還二百萬元，僅餘二百萬未還
      。至八十四年六月三十日，被告等即表示無力支付利息，亦未再支付利息予原
      告。嗣八十八年初原告請領上開土地謄本，發現抵押權設定為七百萬元，並非
      六百萬元，復經鹿草鄉農會告知八十二年七月十九日實際領用之借款為六百萬
      元，非四百萬元，且僅還款二百萬元，即渠等共領用四百萬元，且其後又於八
      十三年三月十一日借四百萬元，又於八十四年四（五之誤載）月一日借五十萬
      元，先後共借一千零五十萬元，至今尚有四百萬元未還，原告始知受騙云云，
　　　因其所訴不實，上開詐欺案件之一、二審判決被告等均無罪確定，原告之上開
　　　附帶事損害賠償事件，亦遭判決原告之訴駁回在案。被上訴人之上開附帶民事
　　　損害賠償書狀，亦表明本件系爭五十萬元借款已還清，有該書狀可證。
三、證據：除援用原審之立證方法外，另：
（一）請求傳喚證人林安中。
（二）補提附帶民事損害賠償書狀繕本乙份。（本院卷第三十六頁、第三十七頁）
（三）請求調閱本院九十年上易字第一五八七號刑事案件的附帶民事訴訟案卷宗。
（四）請求向嘉義縣鹿草鄉農會調閱被上訴人乙○○於八十三年十月二十二日及同年
      十二月二十八日各向鹿草鄉農會借款各新台幣二百萬元之清償過程之交易明細
      表。
乙、被上訴人方面：
一、聲明：求為判決：
（一）上訴駁回。
（二）第一、二審訴訟費用由上訴人負擔。
二、陳述：除與原判決記載相同者，茲引用之外，補稱：
（一）查本件上訴人上訴意旨無非以證人鄧林麗媯雖係上訴人之胞姊亦係被上訴人配
      偶之胞姊，其所為之證詞不會偏袒一方云云，惟兩造之前因刑事詐欺案及債務
      糾紛已纏訟多年，彼此關係惡化形同水火，早已不相往來，證人鄧林麗媯與被
      上訴人之配偶雖係姊妹卻已因本案而如同仇人，故證人鄧林麗媯之證詞必會偏
      袒上訴人而不足採信，被上訴人固央請鄧林麗媯向上訴人要債，但上訴人並未
      清償，上訴人既主張業已清償自應由上訴人負舉證責任，原審以上訴人無法舉
      證而判決上訴人敗訴並無不當。
（二）次查被上訴人於刑事附帶民事起訴狀中並未表示八十四年四月一日所借貸予上
      訴人之新台幣五十萬元業已清償，上訴人於上訴理由中指被上訴人在附帶民事
      起訴狀中自承五十萬元借款已還清與事實不符，被上訴人予以否認。
三、證據：援用原審之立證方法。
丙、本院依職權向臺灣嘉義地方法院調閱八十八年度偵字第五○五二號被告甲○○等
    詐欺案全卷。
　　理　　由
一、被上訴人起訴主張：於八十四年四月底，上訴人向其調借五十萬元，已由上訴人
    自被上訴人帳戶提領。因被上訴人並不識字，故借貸當時未立有借據，詎上訴人
    迄未償還，爰依借貸契約法律關係，請求上訴人給付五十萬元及遲延利息。上訴
    人則以：其已於八十四年十一月二十三日返還被上訴人五十萬元，被上訴人並將
    金錢借用證書交還上訴人，故雙方借貸關係已經消滅等語資為抗辯。
二、經查，被上訴人主張兩造於八十四年四月底，成立五十萬元借款契約，上訴人業
　　已收受上開金額等事實，為兩造所不爭執，勘信為真實。惟兩造各以前揭陳述爭
　　執，是本件爭點之所在為：上訴人是否已清償本件借款？茲分述如下：
（一）按「當事人主張有利於己之事實者，就其事實有舉證之責任」，民事訴訟法第
      二百七十七條前段訂有明文。上訴人主張兩造八十四年四月底成立本件借款契
      約時曾書立借用證書，該證書已於八十四年十一月二十三日其返還被上訴人本
      件借款五十萬元時，由被上訴人交還上訴人，依民法三百二十五條第三項規定
      「債權證書已返還者，推定其債之關係消滅。」，應認為兩造間債之關係已消
      滅云云。惟上訴人所為兩造八十四年四月底成立本件借款契約時曾書立借用證
      書之主張，為被上訴人所否認。上訴人於本院言詞辯論終結前，尚未能對此提
      出任何之證據，以證明其為真實。是依前揭規定，本院自無法僅憑上訴人單方
      之陳述而為有利於上訴人之認定，從而上訴人上開抗辯並不足採。
（二）又，上訴人請求向嘉義縣鹿草鄉農會調閱被上訴人乙○○於八十三年十月二十
      二日及同年十二月二十八日向鹿草鄉農會借款各新台幣二百萬元之清償過程交
      易明細表，惟查八十三年十二月二十八日之明細表上並無清償之紀錄；八十三
      年十月二十二日之明細表上於八十六年六月九日清償二百零二萬四千五百四十
      元，惟八十四年十月或十一月並無高於十萬元之清償數額（本院卷第七十九頁
      、第八十頁）。因此，上開清償過程之記載亦無從證明上訴人有清償該五十萬
      元借款之事實。
（三）惟查：
    (一)被上訴人於臺灣嘉義地方法院八十八年度易字第一三七六號詐欺案件之第二審
      即本院九十年上易字第一五八七號提出之附帶民事損害賠償書狀訴請上訴人等
      連帶賠償被上訴人四百萬元，其事實及理由係主張：「一被告等係夫妻，於民
      國八十二年間向原告稱投資事業須資金週轉，要求原告提供土地，以供被告等
      至鹿草鄉農會貸款六百萬元，被告等於同年七月十九日借得前揭款項後，即向
      原告謊稱僅領用四百萬元，且已還二百萬元，僅餘二百萬未還。至八十四年六
      月三十日，被告等即表示無力支付利息，亦未再支付利息予原告。嗣八十八年
      初原告請領上開土地謄本，發現抵押權設定為七百萬元，並非六百萬元，復經
      鹿草鄉農會告知八十二年七月十九日實際領用之借款為六百萬元，非四百萬元
      ，且僅還款二百萬元，即渠等共領用四百萬元，且其後又於八十三年三月十一
      日借四百萬元，又於八十四年四月一日借五十萬元，先後共借一千零五十萬元
　　　，至今尚有四百萬元未還，原告始知受騙」等情，亦經本院調閱該案卷宗，查
　　　核無誤，本件借款五十萬元自應認定包含於被上訴人前述之一千零五十萬元內
　　　。是應繼續審究者：於被上訴人主張之尚有四百萬元未清償之債務中，是否包
　　　含本件借款五十萬元？
　　(二)經本院於言詞辯論期日時，審判長詢問：「提示本件民事起訴狀附件六及刑事
　　　附帶民事案件，有無兩筆得請求？」，被上訴人訴訟代理人稱：「該刑事案件
　　　起訴時並不包括系爭五十萬元的爭執款。」（本院卷第一四七、一四九頁），
　　　且依被上訴人於刑事訴訟程序之主張兩造間之借款為前揭之一千零五十萬元，
　　　已無其餘之債權債務關係存在，是足已認定於於被上訴人主張之尚未清償之四
　　　百萬元之債務中，並不包含本件之借款五十萬元，是上訴人抗辯本件借款五十
　　　萬元業已清償，應予肯認。
    (三)且證人鄧林麗媯於原審法院證稱：「原告（即被上訴人）親口跟我講甲○○有
      還五十萬錢給他，時間及地點我都忘記了」（原審卷第二○○頁至第二○一頁
      ）；且證人林安中亦於本院證稱：「（問：甲○○說被上訴人曾經向你抱怨說
      ：『甲○○還他五十萬元的時候，臉色很不好』，有無此事？）乙○○（即被
      上訴人）過一段時間曾經在我家向我說，甲○○還錢的事你不要再找他要了，
      因為他已經找一位「琴仔」的人借錢來還了，但是利息還沒有算。也有說甲○
      ○還錢的臉色很不好看。」（本院卷第一○四頁），亦足以證明上訴人確已清
      償本件借款之事實。
（四）雖原審認證人鄧林麗媯、葉翁秀琴雖已陳述在卷，但鄧林麗媯於原審作證：「
      原告親口跟我講甲○○有還五十萬錢給他，時間及地點我都忘記了」，鄧林麗
      媯並未親眼目睹上訴人還款一事，加以上訴人是她弟弟，其證詞難免偏袒上訴
      人，故無法採信其證詞。至於葉翁秀琴部分，即使上訴人向證人葉翁秀琴借五
      十萬元，亦無法證明所借的五十萬元是拿來還給被上訴人，上訴人之抗辯，缺
　　　少直接確實的證據證明，亦無法採信。惟查本件兩造互有親誼，依常情判斷，
　　　因當事人兩造間之借貸發生爭執，證人林麗媯出面予以斡旋，以成全兩造之情
　　　誼，應合乎常情，故證人鄧林麗媯之證詞可否僅因其與上訴人之親屬關係較近
　　　之故，即無法為有利上訴人之認定云云，即有討論之空間，且證人鄧林麗媯係
　　　證稱被上訴人親口對他講上訴人有還五十萬元給他，並非由第三人處輾轉得知
　　　，其證詞應無瑕疵。又證人葉翁秀琴於原審之證詞雖無法證明是要作為上訴人
　　　還款之用，惟證人林安中已於本院證稱：「（問：甲○○說被上訴人曾經向你
　　　抱怨說：『甲○○還他五十萬元的時候，臉色很不好』，有無此事？）乙○○
　　　（即被上訴人）過一段時間曾經在我家向我說，甲○○還錢的事你不要再找他
　　　要了，因為他已經找一位「琴仔」的人借錢來還了，但是利息還沒有算。也有
　　　說甲○○還錢的臉色很不好看。」（本院卷第一○四頁）云云，益證上訴人就
　　　系爭五十萬元債務，已為清償。
三、綜上所述，上訴人抗辯，本件借款五十萬業已清償，自屬可信，被上訴人主張上
    訴人仍積欠本件借款五十萬元，為不足採。從而，被上訴人本於借款契約之法律
    關係，請求上訴人給付五十萬元為無理由，不應准許。其假執行之聲請亦失所附
    麗，應併予駁回。原審判命上訴人給付五十萬元，並為假執行之宣告，自有未洽
    。上訴意旨指摘原判決不當，求予廢棄改判，為有理由。自應由本院予以廢棄改
    判，如主文第二項所示。
四、據上論結，本件上訴為有理由，依民事訴訟法第四百五十條、第七十八條，判決
    如主文。
中　　　華　　　民　　　國　　九十三　　年　　　七　　　月　　十三　　　日
　　　　　　　　　　　　　　　　　　臺灣高等法院臺南分院民事第三庭
~B1審判長法官　林　　輝　　雄
~B2　　　法官　王　　明　　宏
~B3　　　法官　徐　　宏　　志
右為正本係照原本作成。
不得上訴。
中　　　華　　　民　　　國　　九十三　　年　　　八　　　月　　　六　　　日
~B法院書記官　陳　　昆　　陽
